最高法院刑事判決　　　　　　九十四年度台上字第七０三五號
　　上　訴　人　乙○○
　　　　　　　　　　　　1
　　選任辯護人　簡承佑律師
　　　　　　　　李佳蓉律師
上列上訴人因甲○○自訴誣告案件，不服台灣高等法院高雄分院
中華民國九十二年三月六日第二審判決（九十一年度上訴字第二
０六二號，自訴案號：台灣高雄地方法院九十一年度自字第一四
五號），提起上訴，本院判決如下：
    主  文
原判決關於乙○○誣告部分撤銷，發回台灣高等法院高雄分院。
    理  由
本件原判決維持第一審論處上訴人乙○○意圖他人受刑事處分，
向該管公務員誣告罪刑部分之判決，駁回上訴人此部分之上訴，
固非無見。
惟按被告以外之人於審判外之言詞或書面陳述，除法律有規定者
外，不得作為證據，刑事訴訟法第一百五十九條第一項定有明文
，（修正前之同法第一百五十九條亦規定：證人於審判外之陳述
，除法律有規定者外，不得作為證據），又以自訴人所陳親身經
歷之被害經過，作為認定犯罪事實之依據時，乃居於證人之地位
，必須踐行法定之人證調查程序，除有依法不得令其具結之情形
，事實審法院應命其具結，如有依法應具結而未具結時，其有關
被害事實之陳述，依同法第一百五十八條之三之規定，本無證據
能力（上開規定雖為原審判決後所增訂施行，但證人未踐行法定
之人證調查程序，仍屬訴訟程序違背法令，合予指明），若法院
援引其陳述作為判決之基礎時，自應說明其陳述如何具有證據能
力之理由，始為適法。本件原判決依憑自訴人甲○○之指訴，自
訴人於台灣高雄地方法院檢察署八十九年度偵字第二一四二六號
偵查中所提出與上訴人電話交談之錄音帶二捲及錄音譯文，上訴
人在上開偵查中承認向自訴人借款而簽發系爭支票之偵訊筆錄（
見該偵查卷第九六、九九、一０三、一０六頁），第一審法院於
另案九十年度訴字第一九七三號案件之勘驗筆錄（見該案卷第一
三七、一三八頁），上訴人在上開案件第一審及原審法院審理時
，均無法證明自訴人確有利用仙人跳及黑道騷擾方式，逼迫其簽
發系爭票據之第一審法院上開案件及原審法院九十一年度上訴字
第一一六一號審判筆錄等證據，資為認定上訴人有原判決事實欄
所記載之犯罪事實，但查上開自訴人之指訴及其於另案偵查中或
審判中所提出之電話交談錄音帶、錄音譯文，另案之偵訊筆錄、
勘驗筆錄、審判筆錄，本質上或屬被告以外之人於審判外之言詞
或書面陳述，或為未踐行法定人證調查程序之證據，原判決並未
說明其如何具有證據能力之理由，即逕採為論罪科刑之依據，自
非適法。且上訴意旨主張：上開錄音帶並非連續錄音，係自訴人
經剪接過後所提供，錄音譯文則係據剪接過後錄音之記錄，已據
自訴人於另案第一審法院九十年度訴字第一九七三號民國九十年
十二月三日法官勘驗時所自承，上訴人亦否認其中一捲錄音帶之
男子聲音並非上訴人，且該錄音譯文均屬自訴人單方面表述，並
不足以證明上訴人已承認積欠自訴人債務，佐以自訴人於上開案
件中九十一年一月二十二日審理時，當庭表示其錄音帶所言及有
關向廖孟才借錢一事，係其捏造等情（見該九十年度訴字第一九
七三號第一三八頁）云云，經查尚非全然無據，上訴人就錄音帶
及錄音譯文之真實性及自訴人陳述之憑信性已有所爭執，原審未
對之再加調查、審認，亦有調查職責未盡之不當。查誣告罪之成
立，須其申告內容完全出於憑空捏造，若所告尚非全然無因，只
因缺乏證明致被誣告人不受訴追處罰者，尚難遽以誣告論罪。就
本件而言，上訴人是否並非因向自訴人「借款」，而係因遭自訴
人仙人跳及黑道之騷擾，始簽發系爭本票，亦即簽發系爭本票之
基礎原因為何，為爭執之關鍵，關係上訴人是否有誣告故意之判
斷，在未究明前，自不能遽以上訴人另案告訴自訴人與張國益涉
犯詐欺罪不成立，即令上訴人負誣告罪責。上訴意旨以原判決所
依憑之證據，有上開瑕疵，指摘原判決關於上訴人誣告部分不當
，經查尚非全無理由，應認該部分有撤銷發回更審之原因。
據上論結，應依刑事訴訟法第三百九十七條、第四百零一條，判
決如主文。
中　　華　　民　　國　九十四　年　 十二 　月　 十五　 日
                      最高法院刑事第五庭
                          審判長法官  莊　登　照
                                法官  洪　明　輝
                                法官  黃　一　鑫
                                法官  邵　燕　玲
                                法官  張　清　埤
      本件正本證明與原本無異
                                      書  記  官
中　　華　　民　　國　九十四　年　 十二　 月　二十二  日
                                                      Ｌ
